臺灣高雄地方法院刑事判決　　　　　　　95年度訴字第4170號
公　訴　人　臺灣高雄地方法院檢察署檢察官
被　　　告　甲○○
選任辯護人　蔡錫欽律師
上列被告因殺人未遂等案件，經檢察官提起公訴（95年度偵字第
2052號），本院判決如下：
    主  文
甲○○放火燒燬自己所有之床鋪，致生公共危險，處有期徒刑伍
月，如易科罰金，以銀元佰元（即新臺幣玖佰元）折算壹日。
。又犯剝奪他人行動自由罪，處有期徒刑肆月，如易科罰金，以
銀元佰元（即新臺幣玖佰元）折算壹日。應執行有期徒刑捌月
，如易科罰金，以銀元佰元（即新臺幣玖佰元）折算壹日。被
訴毀損部分公訴不受理。
    事  實
一、甲○○與乙○○為男女朋友，於民國94年10、11月間共同居
    住於高雄市鼓山區○○○○路75號4 樓，同年11月27日23時
    許，甲○○因不滿乙○○使用電腦上網聊天，而與乙○○發
    生爭吵，甲○○憤而將乙○○電腦室內之電腦桌推向門口致
    乙○○所有之桌上型電腦掉落在地（撤回告訴，另為不受理
    之諭知），乙○○於是回房收拾衣物並向甲○○表示分手之
    意，嗣見甲○○情緒不穩乃起身跑向大門欲離開該處，詎甲
    ○○竟基於剝奪他人行動自由、放火燒燬建築物交通工具以
    外之自己所有物、傷害人之身體之犯意，徒手強拉乙○○阻
    止其離去，先將乙○○拉往客廳，自客廳電視櫃中取出精油
    後，隨後將乙○○拉進主臥室，以身體擋住主臥室門口之方
    式，阻止乙○○離去而剝奪其行動自由，又將精油潑灑於在
    主臥室地板後，以打火機點燃，致主臥室中甲○○所有之床
    舖燒燬，致生公共危險，並因火勢過大，致延燒而燒燬乙○
    ○所有置於床鋪上之衣物。甲○○見乙○○打開主臥室落地
    窗逃至陽台上求救，又接續上開剝奪他人行動自由之犯意，
    強行將乙○○拉回主臥室中。乙○○因此受有吸入性嗆傷及
    雙手挫傷，（左上臂長5 公分、寬1.5 公分瘀傷；左上臂長
    7 公分、寬2 公分抓傷；左前臂長7 公分、寬1 公分擦傷；
    右前臂長3 公分、寬1 公分抓傷）等傷害。嗣甲○○見火勢
    猛烈，遂主動以滅火器撲滅火勢，災害始未擴大，並經據報
    到場消防隊員勘查後，始悉上情。
二、案經乙○○訴由高雄市政府警察局鼓山分局報告臺灣高雄地
    方法院檢察署檢察官偵查起訴。
    理  由
壹、證據能力部分：
一、按被告以外之人，於審判外之言詞或書面陳述，除法律有規
    定者外，不得作為證據；又被告以外之人（包括證人、鑑定
    人、告訴人、被害人及共同被告等）於檢察事務官、司法警
    察官或司法警察調查中所為之陳述，與審判中不符時，其先
    前之陳述具有較可信之特別情況，且為證明犯罪事實存否所
    必要者，得為證據，刑事訴訟法第159 條第1項 、第159 條
    之2 分別定有明文。是被告以外之人於司法警察（官）調查
    中所為之陳述，依刑事訴訟法第159 條第1 項規定，係屬傳
    聞證據，原則上無證據能力，惟如該陳述與審判中不符時，
    其先前之陳述具有較可信之特別情況，且為證明犯罪事實存
    否所必要者，依同法第159 條之2 規定（即刑事訴訟法第15
    9 條第1 項所指之「除法律有規定者外」），始例外認為有
    證據能力；如該陳述與審判中相符時，因該陳述並不符合刑
    事訴訟法第159 條之2 有關傳聞例外之規定，故不得作為認
    定本案犯罪事實有無之證據，此時，當以證人於審判中之陳
    述作為證據。另所謂「前後陳述不符」之要件，應就前後階
    段之陳述進行整體判斷，以決定其間是否具有實質性差異，
    惟無須針對全部陳述作比較，陳述之一部分有不符，亦屬之
    。又「證明犯罪事實之存否所必要」，即使用證據之必要性
    ，係指因無法再從同陳述者取得證言，而有利用原陳述之必
    要性，只要認為該陳述是屬於與犯罪事實存否相關之事實，
    並為證明該事實在實質上之必要性即可。而「具有可信之特
    別情況」，係指依陳述時之外部客觀情況而言，足以令人相
    信該陳述是虛偽之危險性不高，必須綜合該陳述是否未受到
    外力影響；陳述人之觀察、記憶、表達是否正確及有無偽證
    之各項因素，而為判斷。經查：證人即告訴人乙○○於警詢
    所為之陳述與審判中相符，依前開說明，應以其審判中所述
    作為證據，其警詢所述應無證據能力。
二、按被告以外之人於偵查中向檢察官所為陳述，除顯有不可信
    之情況者外，得為證據，刑事訴訟法第159 條之1 第2 項定
    有明文。偵查中對被告以外之人所為之偵查筆錄，或被告以
    外之人向檢察官所提之書面陳述，性質上均屬傳聞證據。惟
    現階段刑事訴訟法規定檢察官代表國家偵查犯罪、實施公訴
    ，依法其有訊問被告、證人及鑑定人之權，證人、鑑定人且
    須具結，而實務運作時，檢察官偵查中向被告以外之人所取
    得之陳述，原則上均能遵守法律規定，不致違法取供，其可
    信度極高。職是，被告以外之人前於偵查中已具結而為證述
    ，除反對該項供述得具有證據能力之一方，已釋明「顯有不
    可信之情況」之理由外，不宜即遽指該證人於偵查中之陳述
    不具證據能力。證人乙○○於偵查中以證人身分具結後之陳
    述，被告及辯護人均未曾提及檢察官在偵查時有不法取供之
    情形，且未釋明上開供述有顯不可信之情況，依前述說明，
    渠等於偵查中之證言自具有證據能力。
貳、有罪部分：
一、訊據被告固坦承於上揭時地與乙○○發生爭吵乙節，惟否認
    有妨害自由等犯行，辯稱：與乙○○爭吵過程中，打翻精油
    灑在臥室地板上，伊抽煙點火不慎引燃精油，見狀即急忙滅
    火，火勢撲滅後濃煙均往陽台處擴散，伊見乙○○逃往陽台
    而陽台又無出路，始將乙○○拉回主臥房內，並未妨害乙○
    ○行動自由云云，惟查：
(一)、甲○○於前揭時地，因不滿乙○○使用電腦上網聊天，而與
    乙○○發生爭吵，甲○○憤而將乙○○電腦室內之電腦桌推
    向門口致乙○○所有之桌上型電腦掉落在地，乙○○於是回
    房收拾衣物並向甲○○表示分手之意，嗣見甲○○情緒不穩
    ，乃起身跑向大門欲離開該處，甲○○追上前並以徒手強拉
    乙○○阻止其離去，先將乙○○拉往客廳，自客廳電視櫃中
    取出精油後，隨後將乙○○拉進主臥室，以身體擋住主臥室
    門口之方式，阻止乙○○離去而剝奪其行動自由，又將精油
    潑灑於在主臥室地板後，以打火機點燃精油，致主臥室中之
    甲○○所有之床舖燒燬，乙○○所有置於床鋪上之衣物，亦
    因延燒而燒燬，甲○○見乙○○打開主臥室落地窗逃至陽台
    上求救，又強行將乙○○拉回主臥室中，致乙○○因此受有
    吸入性嗆傷及雙手挫傷（左上臂長5 公分、寬1.5 公分瘀傷
    ；左上臂長7 公分、寬2 公分抓傷；左前臂長7 公分、寬1
    公分擦傷；右前臂長3 公分、寬1 公分抓傷）等傷害之事實
    ，業據證人即告訴人被害人乙○○於偵查中結證稱：伊與被
    告發生爭吵後，便向被告表示不願意繼續交往，想要離開並
    往門口跑，但是被告將伊拉回，並同時走到客廳去拿精油，
    回到主臥室後，被告擋在主臥室門口，開始在房內潑灑精油
    ，伊哀求被告不要點火，被告倒完精油隨即點火，伊因雙腳
    被火勢波及，連忙以房內衣物將身上著火之處熄滅，嗣因火
    勢擴大，乃跑到落地窗外之陽台求救，被告又將之拉回臥房
    內，伊掙脫後，被告始自行撲滅火勢等語（見偵卷第8 、9
    頁）；於本院審理時證述：伊與被告爭吵時，回到臥房整理
    衣服，被告也跟著進來，伊向被告表示分手之意，被告說不
    可能讓伊離開，且越說越激動，伊很害怕，便往客廳跑，被
    告追上來阻止，並將伊拉往客廳從客廳電視櫃中拿取精油，
    之後進入主臥室後，被告站在主臥房門邊，並開始潑灑精油
    ，不聽其哀求仍點燃精油，嗣見伊逃往陽台向外呼救，復企
    圖強行將伊拉進房內等語綦詳（見本院卷第77頁）。並有高
    雄市立聯合醫院診斷證明書、高雄市立婦幼醫院驗傷診斷書
    、高雄市政府消防局火災原因調查報告書、現場照片8 張可
    資佐證。證人乙○○於94年9 月間曾因疑似重度憂鬱症前往
    財團法人長庚紀念醫院（高雄）分院（下稱長庚醫院高雄分
    院）精神科門診就診，固有長庚醫院高雄分院95年12月28日
    （95）長庚院高字第5C1961號函附病歷資料可憑。然其到院
    證述時病況已屬良好，並無繼續就醫之情形，且只於94年9
    月間就診1 次，業經其到庭證述明確（見本院卷第79頁），
    且觀之其於本院審理時證述之內容，均能切中要點，並無答
    非所問等精神障礙之情形，其陳述能力應無受精神狀況影響
    之情形。又其於偵查中及本院審理時歷次證述案發經過內容
    不僅大致相符，且其雙手挫傷之情形亦與證述遭被告強拉之
    情節一致，參以證人乙○○於本院審理時，就被告導致電腦
    摔落地面乙節，已表明電腦並未損壞不想追究之意，有本院
    審判筆錄可憑（見本院卷第82頁），衡情，證人若有構陷被
    告之意，豈有不藉機索賠之理。是以證人乙○○證述內容，
    應可採信。
(二)、被告雖辯稱：精油是伊與乙○○爭吵過程中不慎打翻，之後
    抽煙點火時不慎引燃云云，然其先於警詢時供陳：係其取出
    精油並將之潑灑在地板上云云（見警卷第3 頁），嗣又於本
    院審理時辯稱：精油是兩人吵架時打翻云云，其翻異前詞是
    否屬實，已有可疑。尤其，被告於火場中遭火勢波及所受傷
    勢為兩手及兩下肢灼傷2 至3 度，占總體表面積16% ，有高
    雄醫學大學附設中和紀念醫院診斷證明書可稽，衡情，倘當
    時的精油揮發於空氣中的濃度以達到點燃香菸之際即足以引
    燃火勢，則被告點菸之同時，頭部、臉部均接近火源（即打
    火機），首當其衝之傷勢應更甚於手腳，何以被告僅有手部
    及下肢灼傷，臉部卻毫髮無傷，其所辯實有悖於常理。
(三)、被告雖否認有擋住臥房門阻止乙○○離去之情，然被告亦供
    稱：臥房陽台並無連接其他出路等語，且乙○○既知主動開
    啟落地窗跑到陽台，顯見其求生意志強烈，則其大可在雙腳
    遭火勢波及且尚未蔓延至屋內其他房間時，第一時間奪門而
    出順利逃生，豈有反而選擇逃向陽台，自陷絕境之理，被告
    所辯顯無足採。
(四)、被告點燃精油後，見乙○○逃往臥房陽台欲將之拉回房內未
    果，被告一人待在房內一會兒後，即自行拿滅火器滅火乙節
    ，業據證人乙○○於偵查中證述明確（見偵卷第9 頁），證
    人即據報到場處理之消防隊員陳聖奇亦於本院審理時證稱：
    到現場沒有看到明火，有煙及滅火器乾粉顆粒，並未採取滅
    火行動等語（見本院卷83、84頁）等語，可知，被告確實自
    行撲滅火勢。衡情，其若有殺人及燒燬現有人居住之建築物
    之犯意，不可能見乙○○逃往陽台已無路可走，臥房內多數
    為木質易燃家具，火勢蔓延即可達成其目的之際，即自行將
    火勢撲滅。更何況，被告與乙○○僅係因乙○○上網聊天而
    發生爭吵，尚屬細故，應不至於因此即生殺意。又證人乙○
    ○於偵查中及本院審理時俱證稱：被告係往地板潑灑精油，
    朝地上點火等語（見偵卷第28頁、本院卷第81頁），參以現
    場照片均以被告所有之床鋪邊緣燒燬情形較為嚴重（見警卷
    第33、35頁），此外，亦無證據證明被告有放火燒燬建築物
    交通工具以外他人所有物之犯意，足認乙○○放置於床鋪上
    之衣物，應係因火勢擴大失火延燒所致無訛。
(五)、綜上，被告所辯尚無可採，事證明確，其犯行應可認定。
二、核被告所為，係犯刑法第175 條第2 項放火燒燬建築物交通
    工具以外之自己所有物罪、同法條第3 項失火燒燬建築物交
    通工具以外之他人所有物罪、同法第277 條第1 項之傷害罪
    及同法第302 條第1 項之妨害自由罪。被告將乙○○拉進臥
    房後阻止其離開，又於乙○○跑置陽台後強拉乙○○回到臥
    房內，係基於同一剝奪他人行動自由犯意之接續行為，為實
    質上一罪。被告一放火行為同時觸犯刑法第175 條第2 項、
    第3 項、第277 條第1 項等三罪，為想像競合犯，應從一重
    論以刑法第175 條第2 項之放火燒燬建築物交通工具以外之
    自己所有物罪。公訴意旨雖認被告係犯刑法第173 條第3項
    第1 項之放火未遂罪、殺人未遂罪，似有誤會，理由已如前
    述，因基本事實同一，本院自得變更法條予以適用。被告所
    犯上開放火燒燬建築物交通工具以外之自己所有物罪及妨害
    自由罪，犯意各別，行為互殊，罪名有異，並無手段、目的
    之牽連關係（妨害自由並非必以放火為手段，被告放火燒燬
    建築物交通工具以外之自己所有物，應係另行起意），應予
    分論併罰，公訴意旨認此部份係屬牽連犯（修法前），亦有
    未妥，併予敘明。本院審酌被告有專科畢業之教育程度，竟
    不思理性解決感情問題，為阻止被害人與其分手，率然放火
    燒燬自己物品之方式企圖挽回，致被害人受有傷害，且生公
    共危險，其所為危害不輕，犯後猶未能坦承犯行，難見悔意
    ，惟念其於點燃精油後尚知自行撲滅火勢，自身亦被燒傷，
    且查無前科，有臺灣高等法院被告前案紀錄表在卷可稽等一
    切情狀，量處如主文所示之刑，並依修正前刑法第51條第5
    款之規定定其應執行刑，並依修正前刑法第41條第1 項前段
    、第2 項之規定諭知易科罰金之折算標準。
三、新舊法比較：
(一)、易科罰金部分：
１、被告於犯罪時之刑法第41條第1 項前段規定：「犯最重本刑
    為5 年以下有期徒刑以下之刑之罪，而受6個 月以下有期徒
    刑或拘役之宣告，因身體、教育、職業、家庭之關係或其他
    正當事由，執行顯有困難者，得以1 元以上3 元以下折算一
    日，易科罰金。」又被告行為時之易科罰金折算標準，修正
    前罰金罰鍰提高標準條例第2 條前段（現已刪除）規定，就
    其原定數額提高為100 倍折算1 日，則本件受刑人行為時之
    易科罰金折算標準，應以銀元300 元折算1 日，經折算為新
    臺幣後，應以新臺幣900 元折算為1 日。惟95年7 月1 日修
    正公布施行之刑法第41條第1 項前段則規定：「犯最重本刑
    為5 年以下有期徒刑以下之刑之罪，而受6 個月以下有期徒
    刑或拘役之宣告者，得以新臺幣1000元、20 00 元或3000元
    折算1 日，易科罰金。」比較修正前後之易科罰金折算標準
    ，以95年7 月1 日修正公布施行前之規定，較有利於受刑人
    ，則應依刑法第2 條第1 項前段，適用修正前刑法第41條第
    1 項前段規定，定其折算標準。
２、修正前刑法第41條第2 項規定：併合處罰之數罪，均得易科
    罰金時，其應執行之刑逾6 月者，亦同。修正後刑法同條項
    ，僅限於數罪併罰定應執行刑未逾6 月，始有適用，比較新
    舊法結果，自以修正前之舊法有利於被告。又修正後刑法施
    行法第3 條之1 第3 項亦規定：於94年1 月7 日刑法修正施
    行前犯併合處罰數罪中之一罪，且該數罪均符合第41條第1
    項得易科罰金之規定者，適用90年1 月4 日修正之刑法第41
    條第2 項之規定。是以，本件數罪併罰定應執行刑逾6 月者
    ，仍應修正前同條項規定，諭知易科罰金。
(二)、定應執行刑部分：刑法第2 條第1 項規定：「行為後法律有
    變更者，適用行為時之法律。但行為後之法律有利於行為人
    者，適用最有利於行為人之法律」。依刑法第51條定應執行
    刑時，「裁判確定前犯數罪，其中一罪在新法施行前者，亦
    同（即亦應為新舊法比較）。」最高法院95年5 月23日第8
    次刑事庭會議決議可資參照。被告於裁判確定前犯數罪，均
    係於95年7 月1 日之前犯之，而刑法第51條業於民國94年1
    月7 日修正公佈，並於95年7 月1 日施行，修正前刑法第51
    條規定：「數罪併罰，分別宣告其罪之刑，依左列各款定其
    應執行者：」其中第5 款規定：「宣告多數有期徒刑者，於
    各刑中之最長期以上，各刑合併之刑期以下，定其刑期。但
    不得逾20年。」修正後刑法第51 條 第5 款規定：「宣告多
    數有期徒刑者，於各刑中之最長期以上，各刑合併之刑期以
    下，定其刑期。但不得逾30年」比較結果，修正後刑法並非
    較有利於行為人，依刑法第2條 第1 項前段之規定，仍應依
    修正前刑法，定其應執行之刑。
貳、公訴不受理部分：（被訴毀損部分）
一、公訴意旨略以：被告甲○○與乙○○為男女朋友，於94 年
    11月間共同居住於高雄市鼓山區○○○○路75號4 樓，同年
    11月27日23時許，甲○○因不滿乙○○使用電腦上網聊天，
    而與乙○○發生爭吵，甲○○盛怒之下，將乙○○電腦室內
    之電腦桌推向門口致乙○○所有之桌上型電腦掉落在地，因
    認被告涉有刑法第354 條之毀損他人物品罪等語。
二、按告訴乃論之罪，告訴人於第一審辯論終結前，得撤回其告
    訴；又告訴經撤回者，法院應諭知不受理之判決，刑事訴訟
    法第238 條第1 項，及第303 條第3 款定有明文。
三、本件被告因殺人未遂等案件，經檢察官提起公訴，認被告另
    犯刑法第354 條之毀損罪。後者依同法第357 條之規定，須
    告訴乃論。茲據告訴人乙○○於本院審理中，表明不予追究
    ，其真意應係撤回此部份告訴之意，有本院審判筆錄可憑（
    見本院卷第82頁），揆諸前開說明，爰就其毀損部分諭知不
    受理之判決。
據上論斷，應依刑事訴訟法第299 條第1 項前段、第303 條第3
款、第300 條，刑法第2 條第1 項前段、第175 條第2 項、第3
項、第277 條第1 項、第302 條第1 項、第55條、修正前刑法第
41 條 第1 項前段、第2 項、第51條第5 款，罰金罰鍰提高標準
條例第1 條前段、（廢止前）同條例第2 條，判決如主文。
本案經檢察官丙○○到庭執行職務。
中　　華　　民　　國　　96　　年　　4 　　月　　10　　日
                  刑事第一庭    審判長法  官  陳明富
                                      法  官  方百正
                                      法　官  陳宛榆
以上正本證明與原本無異。
如不服本判決，應於判決送達後10日內，向本院提出上訴狀。
                                      書記官  劉甄庭
中　　華　　民　　國　　96　　年　　4 　　月　　10　　日
附錄本判決論罪之法條
中華民國刑法第175條
放火燒燬前二條以外之他人所有物，致生公共危險者，處1 年以
上7 年以下有期徒刑。
放火燒燬前二條以外之自己所有物，致生公共危險者，處3 年以
下有期徒刑。
失火燒燬前二條以外之物，致生公共危險者，處拘役或3 百元以
下罰金。
中華民國刑法第277條
傷害人之身體或健康者，處3 年以下有期徒刑、拘役或1 千元以
下罰金。犯前項之罪因而致人於死者，處無期徒刑或7 年以上有
期徒刑；致重傷者，處3 年以上10年以下有期徒刑。
中華民國刑法第302條
私行拘禁或以其他非法方法，剝奪人之行動自由者，處5 年以下
有期徒刑、拘役或3 百元以下罰金。
因而致人於死者，處無期徒刑或7 年以上有期徒刑，致重傷者，
處3 年以上10年以下有期徒刑。
第 1 項之未遂犯罰之。
